ACORDAO-COMPLETO-2406047

ACÓRDÃO 4708/2020 ATA 11/2020 - PRIMEIRA CÂMARA

VISTOS, relatados e discutidos estes autos de reformas deferidas pelo Comando da Aeronáutica,
ACORDAM os Ministros do Tribunal de Contas da União, reunidos em sessão extraordinária da Primeira Câmara, diante das razões expostas pelo Relator, com fundamento no art. 71, inciso III, da Constituição Federal e nos arts. 1º, inciso V, 39, inciso II, e 45 da Lei 8.443/1992, em:
9.1. considerar legais os atos de reforma de interesse dos srs. Henrique Sergio Esmeraldo Justo e Israel Rodrigues de Sena, ordenando seu registro;
9.2. considerar ilegais os atos de interesse dos srs. Helder de Sena (alteração) e Ildenir Maia Barbosa (inicial) , recusando seu registro;
9.3. dispensar o ressarcimento das quantias indevidamente recebidas, em boa-fé, pelos interessados, consoante o Enunciado 106 da Súmula de Jurisprudência deste Tribunal;
9.4. determinar ao Comando da Aeronáutica que:
9.4.1. faça cessar, no prazo de 15 (quinze) dias, contado a partir da ciência desta deliberação, os pagamentos decorrentes dos atos impugnados, sob pena de responsabilidade solidária da autoridade administrativa omissa, consoante disposto nos arts. 71, inciso IX, da Constituição Federal e 262 do Regimento Interno desta Corte;
9.4.2. dê ciência do inteiro teor desta deliberação aos srs. Helder de Sena e Ildenir Maia Barbosa, alertando-os de que o efeito suspensivo proveniente da interposição de eventuais recursos, caso não providos, não os exime da devolução dos valores indevidamente percebidos após a notificação;
9.4.3. envie a esta Corte de Contas, no prazo de 30 (trinta) dias, por cópia, comprovante de que os interessados tiveram ciência desta deliberação;
9.5. esclarecer à unidade de origem, com supedâneo no art. 262, § 2º, do Regimento Interno, que a reforma do sr. Ildenir Maia Barbosa poderá prosperar mediante a emissão e o encaminhamento a este Tribunal de novo ato concessório, escoimado da irregularidade apontada nestes autos;
9.6. determinar à Sefip que monitore o cumprimento das medidas indicadas acima.

Apreciação, para fins de registro, de atos de reforma editados pelo Comando da Aeronáutica.

Primeira Câmara

Diretoria de Administração do Pessoal - Comando da Aeronáutica

3. Interessados: Helder de Sena (XXX.503.263-XX); Henrique Sergio Esmeraldo Justo (XXX.495.108-XX); Ildenir Maia Barbosa (XXX.128.687-XX); Israel Rodrigues de Sena (XXX.520.894-XX).

13.1. Ministros presentes: Walton Alencar Rodrigues (Presidente), Benjamin Zymler (Relator), Bruno Dantas e Vital do Rêgo.
13.2. Ministros-Substitutos presentes: Augusto Sherman Cavalcanti e Weder de Oliveira.

ACORDAO-COMPLETO-2490802

Acórdão 17736/2021 - Primeira Câmara

BENJAMIN ZYMLER

Trata-se de concessões de reforma no âmbito do Comando da Aeronáutica.
2.	A Secretaria de Fiscalização de Pessoal (Sefip) , não tendo encontrado irregularidade nos atos, propõe, com a anuência do Ministério Público, seu registro.
	É o relatório.

não há

Procurador Sergio Ricardo Costa Caribé.

REFORMA. ILEGALIDADE E NEGATIVA DE REGISTRO DE UM DOS ATOS, EDITADO COM FUNDAMENTO NO ART. 110, § 1º, DA LEI 6.880/1980 PARA ELEVAR OS PROVENTOS DE MILITAR JÁ REFORMADO, HIPÓTESE NÃO ALBERGADA PELO DISPOSITIVO. ILEGALIDADE E NEGATIVA DE REGISTRO DE OUTRO, EM FACE DA UTILIZAÇÃO DE TEMPO DE SERVIÇO PÚBLICO CIVIL PARA ATRIBUIÇÃO DA VANTAGEM PREVISTA NO ART. 50, INCISO II, DO ESTATUTO, CONTRARIANDO A EXPRESSA DICÇÃO DO ART. 137, § 1º, DA NORMA. LEGALIDADE E REGISTRO DAS DEMAIS CONCESSÕES. DETERMINAÇÕES.

REFORMA (REFO)

Secretaria de Fiscalização de Pessoal (SEFIP).

Em exame, quatro atos de reforma editados pelo Comando da Aeronáutica.
2.	A Secretaria de Fiscalização de Pessoal (Sefip) , em instrução sumária, propugna o registro das concessões.
3.	O Ministério Público põe-se de acordo.
4.	Permito-me dissentir dos pareceres técnicos em relação a dois atos, como segue.
5.	Segundo informam os autos, o sr. Helder de Sena, graduado como Suboficial, foi transferido para a reserva remunerada em 1982, tendo, desde então, seus proventos calculados com base no soldo de Segundo-Tenente, com fulcro na regra prevista na redação primitiva do art. 50, inciso II, da Lei 6.880/1980 ("São direitos dos militares (...) a percepção de remuneração correspondente ao grau hierárquico superior ou melhoria da mesma quando, ao ser transferido para a inatividade, contar mais de 30 (trinta) anos de serviço") . Nessas condições, o militar foi reformado ex officio em 1991, ao atingir a idade limite de permanência na reserva remunerada.
6.	Anos mais tarde, em 2007, o título de inatividade do sr. Helder de Sena foi alterado - ato que ora se aprecia - para vincular seus proventos ao soldo de Primeiro-Tenente, ou seja, dois graus hierárquicos acima daquele que o militar ostentava na atividade. O fundamento para tanto seria o disposto no art. 110, § 1º, da Lei 6.880/1980 (Estatuto dos Militares) , na redação dada pela Lei 7.580/1986:
"Art. 110. O militar da ativa ou da reserva remunerada, julgado incapaz definitivamente por um dos motivos constantes dos incisos I e II do art. 108, será reformado com a remuneração calculada com base no soldo correspondente ao grau hierárquico imediato ao que possuir ou que possuía na ativa, respectivamente. 
§ 1º Aplica-se o disposto neste artigo aos casos previstos nos itens III, IV e V do artigo 108, quando, verificada a incapacidade definitiva, for o militar considerado inválido, isto é, impossibilitado total e permanentemente para qualquer trabalho.
§ 2º Considera-se, para efeito deste artigo, grau hierárquico imediato:
a) o de Primeiro-Tenente, para Guarda-Marinha, Aspirante-a-Oficial e Suboficial ou Subtenente."
7.	Como se vê, o benefício previsto no art. 110 da Lei 6.880/1980, expressamente dirigido ao militar da ativa ou da reserva remunerada, não alcança o militar reformado. 
8.	Sobre a matéria, a jurisprudência do Superior Tribunal de Justiça (STJ) , intérprete último da lei federal, há muito se encontra pacificada, como ilustra o precedente adiante reproduzido:
"ADMINISTRATIVO. MILITAR. REFORMA. ALTERAÇÃO DE BENEFÍCIO. INCAPACIDADE SUPERVENIENTE. ART. 110, § 1º, C/C ART. 108, V, DA LEI 6.880/80. MILITARES DA ATIVA OU RESERVA REMUNERADA. RESTRIÇÃO. MILITAR JÁ REFORMADO. IMPOSSIBILIDADE. 1. A reforma do militar com a remuneração calculada com base no soldo correspondente ao grau hierárquico imediato ao que possuir ou que possuía na ativa, nos termos do art. 110, § 1º, c/c o art. 108, V, da Lei 6.880/80, restringe-se aos militares da ativa ou reserva remunerada, na exata disposição do caput do art. 110, não sendo possível a concessão de tal benesse àqueles militares já reformados. 2. Recurso especial não provido" (REsp 1.340.075/CE, Rel. Min. Castro Meira, Segunda Turma, julgado em 9/4/2013, DJe de 15/4/2013; ênfase acrescentada) .9.	Mais recentemente, por meio do Acórdão 2.225/2019, de 18/9/2019, tal entendimento também foi esposado pelo Plenário desta Corte de Contas.
10.	Assim, ilegal a alteração da reforma do sr. Helder de Sena (peça 2) .
11.	O ato relativo ao sr. Ildenir Maia Barbosa, de outra parte, também traz os proventos calculados sobre a remuneração do grau hierárquico imediato do militar, vantagem concedida com base na redação original do art. 50, inciso II, da Lei 6.880/1980.
12.	Ocorre que, em 29/12/2000, data limite para preenchimento dos requisitos necessários à obtenção da vantagem (cf. art. 34 da Medida Provisória 2.215-10/2001) , o interessado não perfazia 30 anos de serviço, na acepção estabelecida no Estatuto. Na realidade, a melhoria nos proventos só lhe foi deferida porquanto indevidamente computados 11 meses de "serviço público" averbado (peça 4, p. 1) , contrariando a expressa dicção do art. 50, inciso II, c/c os arts. 136 e 137, § 1º, da norma de regência:
"Art. 50. São direitos dos militares:
 (...) 
II - a percepção de remuneração correspondente ao grau hierárquico superior ou melhoria da mesma quando, ao ser transferido para a inatividade, contar mais de 30 (trinta) anos de serviço;
............................................................................................................................................
Art. 136. Tempo de efetivo serviço é o espaço de tempo computado dia a dia entre a data de ingresso e a data-limite estabelecida para a contagem ou a data do desligamento em conseqüência da exclusão do serviço ativo, mesmo que tal espaço de tempo seja parcelado. 
 (...) 
Art. 137. Anos de serviço é a expressão que designa o tempo de efetivo serviço a que se refere o artigo anterior, com os seguintes acréscimos:
I - tempo de serviço público federal, estadual ou municipal, prestado pelo militar anteriormente à sua incorporação, matrícula, nomeação ou reinclusão em qualquer organização militar;
II - 1 (um) ano para cada 5 (cinco) anos de tempo de efetivo serviço prestado pelo oficial do Corpo, Quadro ou Serviço de Saúde ou Veterinária que possuir curso universitário até que este acréscimo complete o total de anos de duração normal do referido curso, sem superposição a qualquer tempo de serviço militar ou público eventualmente prestado durante a realização deste mesmo curso;
III - tempo de serviço computável durante o período matriculado como aluno de órgão de formação da reserva;
IV - tempo relativo a cada licença especial não-gozada, contado em dobro;
V - tempo relativo a férias não-gozadas, contado em dobro;
VI - 1/3 (um terço) para cada período consecutivo ou não de 2 (dois) anos de efetivo serviço passados pelo militar nas guarnições especiais da Categoria "A", a partir da vigência da Lei nº 5.774, de 23 de dezembro de 1971.
§ 1º Os acréscimos a que se referem os itens I, III e VI serão computados somente no momento da passagem do militar à situação de inatividade e para esse fim.
§ 2º Os acréscimos a que se referem os itens II, IV e V serão computados somente no momento da passagem do militar à situação de inatividade e, nessa situação, para todos os efeitos legais, inclusive quanto a percepção definitiva de gratificação de tempo de serviço, ressalvado o disposto no § 3º do artigo 101. § 3º O disposto no item II aplicar-se-á, nas mesmas condições e na forma da legislação específica, aos possuidores de curso universitário, reconhecido oficialmente, que vierem a ser aproveitados como oficiais das Forças Armadas, desde que este curso seja requisito essencial para seu aproveitamento."
13.	A respeito, como anotou o Ministro Vital do Rêgo no voto condutor do Acórdão 631/2020-TCU-Primeira Câmara:
"O § 1º do art. 137 preconiza que 'os acréscimos a que se referem os itens I, III e VI serão computados somente no momento da passagem do militar à situação de inatividade e para esse fim'. Tal dispositivo demonstra que a norma trouxe uma qualificação para a expressão 'anos de serviço' e discriminou, entre os tempos, aqueles que poderiam surtir todos os efeitos e aqueles que só permitiriam a contagem para inatividade.
É nítido que a intenção do legislador era a de premiar, com um posto/graduação acima do ocupado na atividade, aqueles militares que contassem 30 anos de efetivo serviço na atividade militar ou nas situações específicas discriminadas na lei que indicam relação de causa e efeito com a atividade militar, como no caso dos incisos II, IV e V, discriminados de forma expressa no § 2º do art. 137."
14.	Portanto, o ato de reforma do sr. Ildenir Maia Barbosa também se apresenta ilegal, o que impede seu registro.
15.	Por fim, no tocante às demais concessões tratadas neste processo, acompanho a proposição dos pareceres técnicos, favoráveis ao registro.
16.	Diante do exposto, voto no sentido de que este Colegiado adote a deliberação que ora submeto a sua apreciação.
TCU, Sala das Sessões Ministro Luciano Brandão Alves de Souza, em 20 de abril de 2020.
BENJAMIN ZYMLER 
Relator